【裁判字號】    92,自,70
【裁判日期】    920403
【裁判案由】    詐欺
【裁判全文】
臺灣臺中地方法院刑事判決                            九十二年度自字第七號
    自  訴  人  丁○○
    自訴代理人  丙○○
    被      告  乙○○
右列被告因詐欺案件，經自訴人提起自訴，本院判決如左：
    主  文
乙○○無罪。
    理  由
一、自訴意旨略以：被告乙○○於民國八十八年十月十四日與自訴人丁○○訂立不動
    產買賣契約書。嗣自訴人依該不動產買賣契約書第十五條之約定，於九十一年十
    一月一日，向被告收取尾款新臺幣（下同）二百四十四萬元。詎被告竟拒絕給付
    ，自訴人乃依上開買賣契約之約定，要求被告歸還不動產。豈料，被告毫無歸還
    之意，自訴人經二個月時間，不斷向被告催討，被告仍不歸還，自訴人始知受騙
    ，被告顯有詐欺之行為云云。
二、按犯罪事實，應依證據認定之，無證據不得推定其犯罪事實；不能證明被告犯罪
    者，應為無罪之諭知，刑事訴訟法第一百五十四條、第三百零一條第一項分別定
    有明文。又自訴人在刑事訴訟上為原告之身分，對於其所訴之事實應舉出證據，
    不得僅憑自訴人之陳述作為認定事實之唯一證據（最高法院七十二年度臺上字第
    四三二二號判決意旨參照）。且按刑法上詐欺罪之成立，以意圖為自己或第三人
    不法之所有，以詐術使人將本人或第三人之物交付為要件，所謂詐術使人交付，
    必須被詐欺人因其詐術而陷於錯誤，若所用之方法，不能認為詐術者，亦不致使
    人陷於錯誤，則要難以該罪相繩。況民事債務人於債之關係成立後，舉凡因不可
    歸責自己之事由而不能給付，或因合法主張抗辯而拒絕給付，甚或在負債之後另
    起惡意遲延給付，均有可能，非可盡予推定為自始即無意給付，而係以詐術使人
    陷於錯誤完成交易之財產犯罪。
三、訊據被告乙○○固對於右揭向自訴人購買房地，簽訂不動產買賣契約書，約定買
    賣總價為五百五十萬元之事實坦承不諱，惟堅決否認有何詐欺犯行，辯稱：伊原
    係向自訴人承租房屋，租金為一萬八千元。後來自訴人要脫產，主動問伊願否購
    買房屋，自訴人並稱就好像繳房租一樣，趕快辦理過戶。伊告訴自訴人伊沒有錢
    ，自訴人說沒有關係，不然可以加註約定，三年後歸還房屋。本案伊並未拒絕歸
    還房屋，伊且願先辦理過戶予自訴人。當初案外人甲○○找伊洽談時，自稱是討
    債公司人員，渠等要求伊一個月內搬離，但伊表示三個月內一定搬離，且表示願
    先辦理過戶。至伊嗣雖有以向自訴人購得之房地，增貸六十萬元，但伊有經自訴
    人同意，且該筆款項係用以裝潢上開房屋等語。經查，（一）被告與自訴人於八
    十八年十月十四日，簽訂不動產買賣契約書，約定自訴人將坐落臺中市○○區○○段一三四地號土地及其上門牌號碼為臺中市○○路八九號之房屋，出賣予被告
    ，買賣價金約定為五百五十萬元，且因上開買賣標的物自訴人原已向匯通商業銀
    行貸款三百零六萬元，雙方乃約定：過戶完成後，上開貸款由被告負責清償，買
    賣總價五百五十萬元扣除上開貸款三百零六萬元，餘額為二百四十四萬元，被告
    如在三年內即九十一年十一月一日，無法清償自訴人二百四十四萬元，被告願將
    買賣標的物歸還自訴人。嗣上開房地即於八十八年十一月十六日，以買賣為原因
    ，移轉登記為被告所有。旋被告且於八十八年十二月一日，將上開房屋及土地，
    均設定第二順位抵押權予自訴人，權利價值均為二百九十三萬元，存續期間均至
    九十一年十一月二十九日止。另被告並有簽發一張面額為二百四十四萬元，發票
    日為八十八年十一月二十六日，到期日為九十一年十一月二十九日之本票一張予
    自訴人。嗣至九十一年十一月一日，因被告未給付自訴人二百四十四萬元，被告
    乃同意將上開房地辦理過戶歸還自訴人，但因被告嗣以上開不動產另外增貸六十
    萬元，致使上開房地之貸款金額變成三百六十餘萬元，超過原來的貸款金額三百
    零六萬元，自訴人乃要求被告應還清增貸之六十萬元貸款，將貸款金額還原為三
    百零六萬元，惟未為被告所接受等節，已經自訴人於九十二年三月三日本院訊問
    時直陳在卷，核與被告所辯情節相符，並有不動產買賣契約書、土地登記謄本、
    建物登記謄本各一份及自訴人提出之本票影本一張在卷可稽，應足認定。（二）
    被告並未拒絕辦理過戶歸還房地予自訴人乙節，業經自訴人到庭陳明在卷，核與
    被告所辯情節相符，並有被告於九十二年一月六日（為自訴人提起本案自訴即九
    十二年一月二十日之前），以自訴人為被告，向本院提起請求自訴人應將上開房
    地辦理過戶，登記至自訴人名下之民事起訴狀影本一份在卷可按。且被告於本院
    訊問、審理中並一再陳明願先辦理過戶歸還自訴人等語，自訴代理人雖表示同意
    被告返還房屋，但亦要求被告須先還清增貸之六十萬元等節，亦有本院訊問、審
    理筆錄在卷可憑。至證人甲○○於本院審理中雖證稱：「（被告向自訴人買房子
    之後要返還過戶房屋予自訴人，你有參與？）有。自訴人丁○○委託丙○○，丙○○是臺中市國家改革促進會的理事長，我是那邊的主任，房子先委託丙○○（
    處理），丙○○叫我去跟被告談，在九十一年十二月十六日第一次在被告現在的
    住處家裡談，就是自訴人賣得房子。我拿買賣的資料，問被告這筆兩百四十萬可
    否付，被告說他沒有錢沒有辦法，他說他有跟自訴人談好房子要歸還，但是我去
    講的時候，被告並沒有要還的意思。但是被告他說他沒有辦法搬離。第二次在九
    十二年一月三日在被告現在的家裡談，我帶代書過去與他談，但是他還是沒有要
    還房子的意思。後來我就報告丙○○這件事情。」等語，惟證人甲○○此部分證
    詞，既核與自訴人於本院詢問時所陳：被告有同意要把房屋過戶給伊，但是銀行
    貸款超過六十萬元，伊要求被告還清等語不符，且自被告於本院訊問時，始終表
    示願先辦理過戶返還房屋，自訴代理人雖表示同意，但亦要求被告須先還清超貸
    之六十萬元乙節觀之，被告辯稱其並未拒絕歸還上開不動產等語，應可採信。（
    三）自訴人既係依其與被告間之買賣契約，將上開房地出售並移轉所有權予被告
    ，而被告嗣復除設定第二順立抵押權予自訴人外，並簽發本票予自訴人，供作擔
    保。且自訴人既未具體陳明被告有何自始即具有為自己不法所有之意圖，而「施
    詐術」，使自訴人陷於錯誤，交付財物予被告，復未提供足可證明被告自始即有
    詐欺故意之證據，以供本院審酌，則僅憑被告於購買房地三年後，未依約定返還
    不動產乙節，已難認被告自始即有詐欺之故意。況被告復始終表示願依契約約定
    ，先將上開房地辦理過戶予自訴人，益徵被告辯稱伊並無詐欺故意等語，應可採
    信。至被告既係依其與自訴人間之買賣關係，而取得上開房地之所有權，則其嗣
    以該房地，向銀行借款，核屬其權利之正當行使，亦難據此而謂被告有何詐欺自
    訴人，而使自訴人交財物之犯行。因此，本件應純屬民事糾葛，核與刑法詐欺罪
    之構成要件有間。此外，復查無其他積極證據足認被告確有自訴人所指訴之詐欺
    犯行，既不能證明被告犯罪，揆諸首開說明，即應為被當無罪之諭知。
據上論斷，應依刑事訴訟法第三百四十三條、第三百零一條第一項，判決如主文。
中      華      民      國    九十二    年      四      月      三      日
                                臺灣臺中地方法院刑事第三庭
                                    法  官    江奇峰
右正本證明與原本無異。
如不服本判決，應於判決送達後十日內向本院提出上訴狀，上訴於臺灣高等法院臺中
分院( 須附繕本 )。
                                    書記官
中      華      民      國    九十二    年      四      月      三      日


司法院資訊處製作；財團法人民間司法改革基金會備份。
